臺灣高等法院刑事判決
                                   107年度上訴字第3218號
上  訴  人
即  被  告  劉安村



選任辯護人  陳鄭權律師
            王建偉律師
上  訴  人
即  被  告  劉世宗


            童萬興



共      同
選任辯護人  楊安騏律師
上列上訴人因違反水土保持法等案件，不服臺灣桃園地方法院10
5年度訴字第103號，中華民國107年8月28日第一審判決（起訴案
號：臺灣桃園地方檢察署103年度偵字第23848號），提起上訴，
本院判決如下：
    主  文
原判決撤銷。
劉安村犯水土保持法第三十三條第三項前段之違反水土保持規定
致水土流失罪，處有期徒刑陸月，併科罰金新臺幣拾萬元，有期
徒刑如易科罰金；罰金如易服勞役，均以新臺幣壹仟元折算壹日
。
劉世宗、童萬興均無罪。 
    事  實
劉安村前於民國103年6月間，因在桃園縣大溪鎮（現改制為桃園
市大溪區，下同）三層段坑底小段（下簡稱坑底小段，該小段全
部土地均位於公告之山坡地範圍）619 地號等15筆土地上，雇用
劉世宗、童萬興操作挖土機、怪手開挖整地及設置水泥涵管、集
水井，而破壞原有水路、阻塞排水道，致生水土流失，經桃園縣
政府（現改制為桃園市政府，下同）水務局函令劉安村停止一切
違規開發行為並令限期改善；劉安村、劉世宗、童萬興並因前揭
行為，經原審法院以105年度審簡字第3號判決判處罪刑並諭知緩
刑確定。詎劉安村明知坑底小段622、619-3地號土地均為其所有
，其為水土保持法第4條之水土保持義務人，亦明知坑底小段000
0 -000、0000-000地號土地均屬國有未登錄之公有山坡地，未經
同意不得擅自墾殖、占用，竟基於違反水土保持規定、在公有山
坡地擅自墾殖、占用之犯意，雖於同年10月8 日向桃園縣政府水
務局提出違規改正計畫，惟未依照該計畫實施改正，於同年月26
日以改正計畫經桃園市政府核准後，雇請不知情之劉世宗、童萬
興，指示其等於同年月27日起分別駕駛如附表編號1、2所示之挖
土機，在前揭4 筆土地上接續為開挖整地、破壞原有水路、埋設
水利構造物（水泥涵管、集水井）等行為（違規面積共2,600 平
方公尺），實施仍不合水土保持技術規範，致生水土流失。嗣於
103年10月28日經警會同桃園縣政府人員現場勘查而查獲。
    理  由
壹、有罪部分：
一、當事人及辯護人對於本院作為得心證依據之被告以外之人於
    審判外陳述，經本院審理時逐項提示，均同意作為證據，本
    院審酌各項證據作成時之狀況，認為並無不可信或不適當之
    情事，依刑事訴訟法第159條之5 第1項規定，均有證據能力
    。
二、訊據上訴人即被告劉安村固坦承其有雇請劉世宗、童萬興分
    別駕駛編號1、2所示之挖土機，欲進行開挖整地、埋設水泥
    涵管，惟矢口否認有何前揭違反水土保持法等犯行，其辯稱
    ：我根本沒有任何違反水土保持規定、在公有山坡地擅自墾
    殖、占用的犯意，我是要執行違規改正計畫，而埋設水泥涵
    管只是改正計畫中的假設工程，目的是要讓車輛能夠經過，
    且於工程完竣後，亦要將水泥涵管取出並回復原狀，才能通
    過水務局就改正計畫之驗收，我根本不知道假設工程要申請
    核准，且係在10月28日才剛開始要進行工程，水泥涵管也才
    剛運抵現場，根本還沒有埋設，就遭到查緝云云。經查：
 ㈠ 被告劉安村前於103年6月間，因在坑底小段619地號等15筆土
   地上，雇用劉世宗、童萬興操作挖土機、怪手開挖整地及設
   置水泥涵管、集水井，而破壞原有水路、阻塞排水道，致生
   水土流失，經桃園縣政府水務局函令被告劉安村停止一切違
   規開發行為並令限期改善；被告劉安村、劉世宗、童萬興並
   因前揭行為，經原審法院以105年度審簡字第3號案件判處有
   罪並諭知緩刑確定。嗣被告劉安村於同年10月8 日向桃園縣
   政府水務局提出違規改正計畫，然其於103 年10月28日經警
   會同桃園縣政府人員現場勘查查獲等節，業據被告劉安村供
   承在卷，核與證人即時任桃園縣政府水務局人員洪振豪、土
   木技師蔡明文於偵查中證述情節相符（偵卷第121頁、154頁
   背面、155頁），並有桃園縣政府水務局103年7 月22日桃水
   保字第1030024917號函、103年10月9日桃水保字第103003410
   6號函、103年10月24日桃水保字第1030038771號函、104年7
   月22日桃水坡字第1040026452號函、103年10月28日桃園縣違
   規使用山坡地案件現場會勘紀錄、被告劉安村所提103年10月
   8日「桃園縣○○鎮○○段○○○段000地號等15筆土地違規改正計畫
   」、103 年10月28日刑案現場照片10張在卷可稽（偵卷第44
   至49、97、142、143頁，原審卷一第93頁，原審卷二第4至16
   頁），復經本院核閱原審法院105年度審簡字第3號影卷無訛
   ，此部分事實，首堪認定。
 ㈡被告劉安村固以前詞置辯，惟其所雇請之劉世宗、童萬興係於
   103 年10月27日即開始進行工程，且確已埋設水泥涵管、集
   水井，茲分述如下：
  ⒈證人即同案被告劉世宗於警詢時證稱：被告劉安村已經雇用
    我工作2天了，是從103年10月27日開始，這2 天我除了吊水
    泥涵管外還有埋設涵管，大約埋了5、6支左右等語；於檢察
    官訊問時證稱：被告劉安村請我前去整地，我是從103年10
    月27日開始施作等語（偵字卷第20、第85、86頁），可徵證
    人劉世宗就103 年10月27日即開始施作乙節，前後證述一致
    ，並無瑕疵。
  ⒉證人即同案被告童萬興於警詢時證稱：被告劉安村已經雇用
    我工作2天了，約103年10月27日開始，我是開挖土機除草等
    語；復於檢察官訊問時證稱：我是從103 年10月27日開始做
    到今日，算1 天多，我、劉世宗與被告劉安村都在場，被告
    劉安村要我做什麼我就做什麼等語（偵字卷第25、90頁），
    其先後所證一致，而無瑕疵。
  ⒊證人洪振豪於原審審理中證稱：我先前任職於桃園市政府水
    務局，當時是負責查報山坡地違規及審查水土保持計畫。而
    被告劉安村在103年6月間即因違反水土保持而遭查緝，當時
    係因開挖將河道阻塞，河水溢流到道路上，所以民眾通報。
    10月這次則是因為先前已有6 月的事情，因此民眾有在注意
    被告劉安村，這次看到被告劉安村又在開挖，所以就通報。
    我會同派出所員警到現場查緝時，被告劉安村有在場，另有
    2 個人在駕駛怪手，還有大貨車在裝卸涵管，我確實看到挖
    土機在動工，且當時水泥涵管不只是單純放在陸地上而已，
    而是有新埋的水泥涵管，現場很多證據都可以顯示。當下被
    告劉安村的意見是說，涵管是用來聯絡道路之用，係屬改善
    計畫的一部分，但我有向他表示這並非核定的水土改善計畫
    等語（原審卷一第150至155頁）；另證人蔡明文於本院審理
    時證稱：我是崧晉工程顧問公司的土木工程技師，關於被告
    劉安村本件的違規改正計畫是由我所製作並送件予桃園市政
    府。103年10月28日桃園市政府水務局就本件為第2次查緝時
    ，承辦人有打電話給我，我後來有到場，到場時舊的涵管還
    埋在現場，且我記得新的涵管有一小段已經先埋進去了，有
    一些涵管則是放在外面。又我在製作前開改正計畫前，即有
    去過現場拍照，103年度偵字23848號卷第45至49頁即103年1
    0月28日所拍攝之現場照片，其中照片拍攝的涵管是新設的
    ；另外，該等照片中的方形孔是集水井，也是新設的等語（
    本院卷二第88至94頁），審酌證人洪振豪僅係就其前揭執行
    職務之親身經歷、見聞而為陳述，甚其為前揭證述時，業自
    水務局離職，核與本案訴訟毫無利害關係，衡情豈有甘冒偽
    證罪責，而恣意捏虛不實之詞，攀誣被告劉安村係有埋設涵
    管之必要；另證人蔡明文僅係就其前揭擬定改正計畫及經通
    知到場之見聞而為陳述，其與被告劉安村間毫無宿怨、嫌隙
    ，自無虛構不實證詞之動機，復證人洪振豪、蔡明文就新設
    涵管乙事證述一致，更核與證人劉世宗前揭所證情節吻合。
    再者，參照卷附103年10月28日查緝時之現場照片所示（偵
    字卷第48頁），可徵挖土機挖掘之地面下方，即放置有水泥
    涵管，且該涵管一部分之上方，係有土石覆蓋；另緊鄰堆置
    於地面之涵管旁，即設置有方形孔狀之水泥構造物，且該構
    造物之周遭顯有甫經整地過之痕跡，該等情狀，俱核與證人
    洪振豪、蔡明文所證相符。甚者，徵諸被告劉安村於104年8
    月19日檢察官訊問時即供稱：我當時確實有埋設涵管等語；
    於原審106年12月13日審理時，更稱：我有埋設新的涵管，
    是要讓車子可以過去等語（偵字卷第127頁，原審卷一第155
    頁），益見被告劉安村先前即數次坦認確有新設涵管之舉，
    審酌被告劉安村前甫因私設涵管等違反水土保持法行為遭警
    緝獲，本次再次遭查緝之際，其當知曉其前揭舉止，將面臨
    追訴、審判，若無此情，衡情自會將前情托出，又豈有杜撰
    不實之詞，自陷己罹罪之舉，足資佐證證人洪振豪、蔡明文
    前揭指訴非虛。則被告劉安村本案確有新設涵管、集水井等
    情，洵堪認定。
  ⒋證人謝清閔於警詢時證稱：我於103 年10月28日上午10時30
    分許，駕駛營業大貨車載運5 支水泥涵管至大溪三層段坑底
    小段之土地，在場除了被告劉安村外，另有1 名挖土機司機
    ，協助我將車上載運之水泥涵管吊下車等語（偵字卷第29頁
    ），而對照卷附之查緝現場照片所示（偵字卷第49頁），可
    徵員警到場時，證人謝清閔所駕駛之大貨車尚於現場，而未
    離去，且地面上確堆置有5 支水泥涵管，該等情狀，與被告
    劉安村辯稱遭查緝該日，水泥涵管甫運抵，旋遭緝獲之情吻
    合，且參照證人童萬興於103 年10月28日警詢時亦證稱：今
    天載運過來的水泥涵管尚未埋設等語（偵字卷第26頁），則
    被告劉安村於103 年10月28日尚未埋設水泥涵管即遭查緝，
    堪以認定。惟被告劉安村確有新設涵管、集水井，已據本院
    論述如前，顯見於103 年10月28日前，被告劉安村即已開始
    施工無訛；復證人劉世宗、童萬興前揭均明確證述，其等係
    於103 年10月27日即開始施工，核與被告劉安村於警詢、檢
    察官訊問時供稱係於103 年10月27日開始施工之情，全然吻
    合（偵字卷第14頁、96頁），則被告劉安村於103 年10月27
    日起指示劉世宗、童萬興開始施工乙節，堪以認定。
  ⒌至證人童萬興、劉世宗嗣於原審、本院審理時雖均翻異其詞
    ，改稱其等係於103 年10月28日始動工，且水泥涵管運抵現
    場即遭查緝，故尚未埋設云云。惟審酌其等為警於現場緝獲
    之際，當無就施工期間為何、有無埋設涵管等節，曲意捏虛
    不實不利於己之詞；復斯時所陳情節，核與證人洪振豪、蔡
    明文前揭證述之情，暨查獲現場照片所顯現之情狀吻合。反
    觀，證人童萬興、劉世宗同為本案被告，其等與本件訴訟顯
    具利害關係，是其等嗣後所證之情，毋寧迴護被告劉安村及
    欲脫免己身之責之虛詞，自無採為被告劉安村有利之論據。
 ㈢ 被告劉安村本案開挖整地、埋設水泥涵管之土地範圍為坑 底
   小段622、619-3、0000-000、0000-000號地號土地（違規面 
   積約2,600平方公尺）部分：
  ⒈證人洪振豪於原審審理時證稱：我在103 年10月28日到現場
    查緝時，先經目測及GPS 系統定位，測得違規地號為坑底小
    段619、619-3、619-4、623、0000-000、0000-000、0000-0
    00、0000-000、0000-000、0000-000、0000-000地號等11筆
    土地，即桃園地檢署103年度偵字第23848號卷第43頁會勘紀
    錄所載，但回辦公室之後再重新確認地號，確認被告劉安村
    違規的範圍、面積應以前揭桃園縣政府103 年12月22日裁處
    書之記載為正確，因為水務局發放的手持GPS 系統顯示的點
    位比較大，在現場看起來好像有經過某些地號，但以比較準
    確的電腦系統確認後就發現某些地號只有經過土地的邊邊，
    而現場有些都是103年6月查緝時就有的狀態。且關於卷附桃
    園市政府水務局105年11月3日桃水坡字第1050047257號函，
    其上所載被告違規面積為9,500 平方公尺（原審卷一第97頁
    ），係因當初第一次違規的面積是9,500 平方公尺，如果後
    面再次違規，還是會以前開面積來裁罰，因先前的施工行為
    造成的裸露還是沒有改善。被告本次於103 年10月28日違規
    行為的範圍，是卷附由桃園市政府水務局所出具之示意圖（
    原審卷一第99頁），其中淺藍色的範圍是被告劉安村在103 
    年6月的違規行為，而淺黃色的範圍就是被告於103年10月28
    日之違規行為。又關於淺黃色部分的面積，當時我有拿GP S
     在現場繞一圈，面積即為2,600平方公尺等語（原審卷一第
    150至152頁）。
  ⒉審酌證人洪振豪於前開證述時，其並無捏虛不實證詞之動機
    ，已如前述。復證人洪振豪所證，被告前劉安村於103年6月
    間該次違規面積約9,500 平方公尺之情，與被告劉安村提出
    之違規改正計畫，其內容所載之違規面積吻合（原審卷二第
    4、10頁）；再者，參之被告劉安村於103年6 月之前案時供
    稱：我遭查獲時，我已雇用童萬興工作3天、劉世宗工作2天
    等語明確（偵字13673號影卷第19頁）；而審酌本次被告劉
    安村亦係雇請童萬興、劉世宗施作，惟施作之日數自103 年
    10月27日至28日遭查緝時，僅約有1天（10月28日上午即遭
    緝獲），是證人洪振豪前揭所陳，被告劉安村前次之違規面
    積約9,500平方公尺，而本件僅約2,600平方公尺乙節，核與
    常情無悖，堪以採信。又稽之前開示意圖淺黃色範圍所示，
    足徵被告劉安村本次開挖整地、埋設水泥涵管、集水井之土
    地範圍應為坑底小段622、619-3、0000-000、0000-000地號
    土地，面積合計約為2,600平方公尺。又前揭622、619-3 地
    號土地係被告劉安村所有，有前開地號土地之地籍謄本存卷
    可查（原審卷一第48、51頁）；另上開0000-000、0000- 00
    0 地號土地均屬國有未登錄地乙節，亦有桃園市政府104年9
    月24日府水坡字第1040250539號函、桃園市大溪地政事務所
    104年9月25日溪地登字第0000000000號函在卷可稽（偵卷第
     164、165頁），亦堪認定。
 ㈣ 前揭地號土地因開挖整地致地表裸露，原部分河道已遭破壞
   或填土，新設管涵已改變原有水路，且部分佔用河道及妨礙
   水流，已符合水土保持法施行細則第35條第1項第1款「土砂
   或渣物淤塞河床或水道」、第2 款「破壞地表或地下水涵養
   」、第6 款「有礙防洪、排水、灌溉、其他水資源保護或水
   利設施」等情，有桃園縣政府水務局103 年11月12日會勘紀
   錄暨位置示意圖、現場照片18張、104年3月31日會勘紀錄暨
   位置示意圖、現場照片16張在卷可考（偵字卷第106至112、1
   15-118頁）。是被告劉安村前揭破壞山坡地水土保持之行為
   ，顯已致生水土流失之結果。
 ㈤ 被告劉安村具有違反水土保持規定、在公有山坡地擅自墾殖
   、占用之主觀犯意部分：
  ⒈被告劉安村固以係執行改正計畫之假設工程云云置辯，惟證
    人洪振豪於原審審理時證稱：經核定的違規改正計畫同意的
    內容是被告劉安村要將涵管挖起來載走，並沒有同意被告劉
    安村裝新的涵管等語（原審卷一第152 頁背面），對照卷附
    「103年10月8日違規改正計畫」所示，內容僅有「本案於基
    地西北側違規埋設涵管及集水井，涵管長度約為77.7 m、集
    水井3 座，進行移除作業」（原審卷二第10頁），該計畫內
    容確未有以埋設新涵管方式施做，核與證人洪振豪前揭證述
    情節吻合，是違規改正計畫並未核准新設涵管乙情，即堪認
    定。
  ⒉證人蔡明文於原審、本院審理時均證稱：違規改正計畫裡面
    並沒有新埋設涵管的項目，都是要移除舊的涵管，我沒有指
    示被告劉安村新設涵管，他開始做的時候我並不曉得等語（
    原審卷二第38頁正、反面，本院卷二第88至92頁），其前後
    證述一致，而無瑕疵。又參照證人洪振豪於原審時所證：依
    照我水土保持實務的專業經驗，改善計畫在進行的時候，技
    師應該要在現場，如果技師本人無法到場，也要派人到現場
    看有無按照計畫做，我在103 年10月28日到場查緝時，水土
    技師蔡明文沒有在場，我現場打電話給他，蔡明文有趕到現
    場，他對我表示有點無奈，怎麼會沒按照他的計畫來施作等
    語（原審卷一第153、154頁反面），則以證人蔡明文原不在
    場，其接獲訊息抵達現場時之反應，實與其前開證述未指示
    埋設涵管，復不知曉被告劉安村施作涵管之情吻合。甚者，
    佐以被告劉安村於原審105年1月25日準備程序時亦供稱：我
    是依崧晉公司的水土保持計畫來施作，計畫內容為整地、植
    生，要將原設的涵管移除，不能擴大整地的範圍，也不能另
    行埋設涵管等語以觀（原審審訴卷第40頁正、反面），足徵
    證人蔡明文前揭證詞非虛。是蔡明文未曾告知被告劉安村得
    以埋設涵管之情，洵堪認定。
  ⒊被告劉安村於原審審理時自陳：我在103年6月被查獲之後，
    知道自己所有土地及國有地之範圍等語（原審審訴卷第41頁
    反面），復其所陳情節，核與常情無悖，是被告劉安村當已
    知曉其開挖、整地之範圍，涵蓋國有土地甚明。又蔡明文既
    未指示被告劉安村埋設涵管，且改正計畫中亦未有何新設水
    泥涵管之內容；另稽之被告劉安村於原審時供稱：關於「10
    3年10月8日違規改正計畫」我只有稍微翻過去而已，實際上
    我也不是很懂等語（原審卷二第106 頁正、背面），苟被告
    劉安村鋪設涵管之目的係在執行改正計畫，則以其特意聘請
    蔡明文替其擬定改正計畫，且於就計畫內容不甚了解之情況
    下，衡情當會詢問蔡明文，並告知蔡明文其預期施作之時間
    為何，俾利蔡明文於其施作時到場確認、指導，惟被告劉安
    村卻捨此不為，反逕自指示童萬興、劉世宗持續開挖、整地
    ，更埋設非改正計畫內之水泥涵管、集水井。此外，徵之卷
    附桃園市政府水務局提出之被告劉安村違規示意圖以觀（原
    審卷一第99頁），可徵被告劉安村於103年6月時違規之處係
    靠近該等土地之出入口，且係位在該示意圖之上方，然被告
    劉安村本次埋設涵管之地點，卻反而遠離前揭出入口處，而
    係位在示意圖之下方：另新設置之集水井與機器通行毫無關
    聯，此情復據證人蔡明文於本院審理時證述明確（本院卷二
    第94頁），足徵被告劉安村本次設置之水泥涵管、集水井，
    顯然無助原涵管之移除，反擴大違規之範圍，而與被告劉安
    村所辯係為移除原埋設水泥涵管之假設工程云云，有所扞格
    、矛盾，其該等辯詞，核屬杜撰卸責之詞，不足採信。是被
    告劉安村具有違反水土保持規定、在公有山坡地擅自墾殖、
    占用之主觀犯意，至為灼明。
  ⒋至被告劉安村固提出行政院農業委員會104年9月9 日農訴字
    第1040703694號訴願決定書（原審審訴字卷第47至50頁），
    辯以其並無違規云云。惟細繹該訴願決定書係以被告前已依
    水務局103年7月22日函之限期改正內容，提送違規改正計畫
    ，並經水務局以103年10月9日及同年月24日函審核通過並核
    定其申報開工在案，縱水務局嗣於103年11月3日發函廢止前
    揭改正計畫即開工許可，然該廢止函亦係自後失其效力，故
    被告劉安村於水務局103 年10月28日會勘當時仍屬有效存在
    。另依行政罰法第26條第1 項規定，一行為如同時觸犯刑事
    法律及違反行政法上義務規定時，由於刑罰與行政罰同屬對
    不法行為之制裁，而刑罰之懲罰作用較強，故依刑事法律處
    罰，即足資警惕時，實無一事二罰再處行政罰之必要，而被
    告劉安村既經函請桃園地方檢察署偵辦，則是否有再行處以
    行政罰之必要為由，因而撤銷原處分即桃園縣政府103 年12
    月22日府水保字第1030310296號裁處書，是該訴願決定書並
    未指摘原處分所認定被告劉安村「實施水土保持處理與維護
    仍不合水土保持技術規範」部分之違法事實有何不當之處，
    故前揭訴願決定書不足採為有利被告劉安村之認定。
 ㈥ 被告劉安村之辯護人固為其辯以，本件係就被告劉安村於103
   年6月間之違反水土保持法之行為予以重覆起訴云云。惟被告
   劉安村於103 年10月27日確有另行開挖、整地並埋設水泥涵
   管、集水井，業據本院詳述如前，辯護人前揭所指，顯屬無
   稽。
 ㈦公訴意旨固認，被告劉安村係與被告劉世宗、童萬興共同基於
   違反水土保持規定、在公有山坡地擅自墾殖、占用之犯意聯
   絡而為前揭行為，惟查：
  ⒈被告劉世宗、童萬興均辯稱，係聽聞劉安村告知，業經桃園
    縣政府核准得以施工，才會去施作，且103 年10月28日係第
    一天施工，但才剛開始就被查緝了等語。而其等辯稱，係於
    10月28日始開始施工，且尚未埋設水泥涵管即遭查緝等節，
    俱屬不實，業據本院論述如前，是被告劉世宗、童萬興於客
    觀上確有於前揭4 筆土地上接續為開挖整地、破壞原有水路
    、埋設水泥涵管、集水井等情，洵堪認定。
  ⒉被告劉世宗、童萬興所辯，劉安村告知業經縣政府核准施作
    乙節，核與劉安村以證人之身分於本院審理時證稱：我在10
    3年6月、10月均有聘請被告童萬興、劉世宗辦理開挖整地的
    事情，6 月份開挖時，水務局說我沒有有做水土保持，所以
    在7 月27日我就有請水土技師申請，後來在10月24日時經核
    准開工，核准後我就聯絡被告劉世宗、童萬興開工等語吻合
    （本院卷二第129頁、第130頁），復參照卷附之桃園縣政府
    水務局103 年10月24日桃水保字第1030038771號函所示（偵
    字卷第142頁），可知桃園縣政府水務局確於103年10月24日
    核准劉安村就前開違規改正計畫予以開工，可徵被告劉世宗
    、童萬興辯稱，係經劉安村告知經縣政府核准施工乙節非虛
    。
  ⒊審酌被告劉世宗、童萬興前於103年6月間，甫經劉安村雇請
    整地、埋設水泥函管、集水井等，而涉犯違反水土保持法等
    案件遭檢、警偵辦，且該案於103 年10月間仍為檢察官偵辦
    中，業據本院核閱桃園地方法院檢察署103年度偵字第13673
    號卷宗無訛。則於距前揭案件僅約4 個月期間，且該案尚在
    偵查程序當中，被告劉安村理應無恣意再行違反水土保持法
    之規範；復是否業經桃園縣政府核准動工，亦非難以求證之
    情況下，被告劉世宗、童萬興因而信賴劉安村告知業經核准
    施工，核與常情無悖；況本件確經水務局核准就改正計畫動
    工，已於前述。至劉安村指示被告童萬興、劉世宗施作之內
    容，固與前開違規改正計畫內容全然不符，然審酌違規改正
    計畫之擬定事涉專業，劉安村尚特意委請水土技師蔡明文代
    為處理、申請，而被告劉世宗、童萬興於本院審理時自承學
    歷為國小畢業，核與卷附之個人戶籍資料（完整姓名）查詢
    結果吻合（原審審訴卷第20、22頁），顯見其等學歷非高；
    加以，被告劉世宗、童萬興均僅從事操作挖土機之職務，以
    該等學、經歷，是否得以獲悉其等前開所為，與改正計畫內
    容迥異，殊非無疑。況既被告劉世宗、童萬興業已信賴劉安
    村告知核准施工乙事，則其等就核准之內容不予深究，無悖
    常理。此外，被告劉世宗、童萬興自始即稱，劉安村係以每
    入每日新臺幣（下同）約8,000、9,000元聘請其等操作挖土
    機，則於其等於103年6月間遭查緝時，業已知曉違反水土保
    持法之刑責非微，則其等又有何為圖每日8,000、9,000元之
    報酬，而甘冒罹於違反水土保持法等刑責、甚其等所有如附
    表所示之挖土機恐遭扣案，導致受有高額財產上損失風險之
    必要，則被告劉安村、童萬興所辯，不知本次施工內容違法
    乙節非虛，自無從認定其等主觀上具有違反水土保持規定、
    在公有山坡地擅自墾殖、占用之犯意。
  ⒋被告劉安村明知違規改正計畫之內容為移除103年6月所鋪設
    之水泥涵管、集水井，然卻指示被告童萬興、劉世宗施作迥
    異於改正計畫之鋪設水泥涵管、集水井等舉，被告劉安村利
    用不知情之被告童萬興、劉世宗，以遂行其前揭違反水土保
    持規定致水土流失、在公有山坡地擅自墾殖、占用之舉，洵
    堪認定。
 ㈧ 綜上，本案事證明確，被告劉安村所辯不足採信，其犯行洵 
   堪認定，應依法論科。
三、論罪：
 ㈠ 按山坡地保育利用條例係65年4 月29日公布，同年5 月1 日
   施行，該條例有關保育、利用及水土保持之實施範圍，僅及
   於行政院依該條例第三條規定公告之「山坡地」，其他高山
   林地、水庫、河川上游集水區、水道兩岸、海岸及沙灘等地
   區之水土保持工作，則不包括在內。嗣政府鑑於臺灣國土資
   源有限，地陡人稠，土質脆弱，加以山坡地過度開發利用，
   致地表沖蝕、崩塌嚴重，每逢颱風豪雨，常導致嚴重災害，
   為建立完善之水土保持法規制度，積極推動各項水土保持工
   作，發揮整體性水土保持之治本功能，乃針對經濟建設發展
   需要及水土保持發展情形，於83年5 月27日制定公布水土保
   持法，將所有需要實施水土保持地區作一整體之規範，並將
   山坡地保育利用條例中有關山坡地之水土保持事項一併納入
   該法之規定範圍，於第八條第一項第五款明定山坡地之開發
   、堆積土石及開挖等處理、利用，應經調查規劃，依水土保
   持技術規範實施水土保持之處理與維護。該法所稱之山坡地
   ，依同法第三條第三款規定，係指國有林事業區、試驗用林
   地、保安林地，及經中央或直轄市主管機關參照自然形勢、
   行政區域或保育、利用之需要，就標高在一百公尺以上，或
   標高未滿一百公尺，而其平均坡度在百分之五以上者劃定範
   圍，報請行政院核定公告之公、私有土地，其範圍已較山坡
   地保育利用條例第三條所稱之山坡地為廣，且該法第一條第
   二項規定：「水土保持，依本法之規定；本法未規定者，適
   用其他法律規定。」雖山坡地保育利用條例第一條亦規定：
   「山坡地之保育及利用，依本條例之規定；本條例未規定者
   ，依其他法律之規定。」復於75年1 月10日修正其第五條關
   於山坡地保育利用之名詞定義規定，及於87年1 月7 日修正
   第三十四條、第三十五條關於罰則之規定，無非配合水土保
   持法之規定而為修正，是山坡地保育利用條例就一般法律，
   例如土地法之徵收規定、刑法之竊盜、竊佔規定而言，係屬
   特別法，但就水土保持法而言，自其相關之立法沿革、法律
   體例、立法時間及立法目的整體觀察結果，應認水土保持法
   係山坡地保育利用條例之特別法。倘行為人之行為，皆合於
   該二法律之犯罪構成要件，自應優先適用水土保持法。從而
   ，水土保持法應屬山坡地保育利用條例有關水土保持部分之
   特別法。而山坡地保育利用條例及水土保持法就有關未經他
   人同意占用他人山坡地部分，則均為刑法第320條第2項竊佔
   罪之特別法。亦即，行為人所為，倘合於上揭三法律之犯罪
   構成要件，則應依法規競合，特別法優於普通法之法理，優
   先適用水土保持法之規定，合先指明。
 ㈡ 水土保持法第32條雖於105 年11月30日修正公布，並於105年
   12月2日生效施行，惟該條規定僅就第5項沒收之部分由「犯
   本條之罪者，其墾殖物、工作物、施工材料及所使用之機具
   沒收之」修正為「犯本條之罪者，其墾殖物、工作物、施工
   材料及所使用之機具，不問屬於犯罪行為人與否，沒收之」
   ，而同條第1項至第4項之文字內容均無變更，故無新舊法比
   較之問題。
 ㈢ 核被告劉安村所為，係犯水土保持法第33條第3 項前段之違
   反水土保持規定致水土流失罪（被告劉安村所有土地部分）
   、同法第32條第1項前段之未經同意擅自墾殖占用致水土流失
   罪（國有未登錄土地部分）。又被告劉安村於提出「103年10
   月8 日違規改正計畫」後，仍繼續違規開挖整地、破壞原有
   水路、埋設水利構造物（水泥涵管與集水井）等情，已如前
   述。是被告劉安村之行為態樣自屬「違反水土保持法第23條
   規定，實施仍不合水土保持技術規範」（同法第33條第1項第
   2款參照）。公訴意旨認為被告劉安村行為態樣為「違反同法
   第12條至第14條之1 ，未先擬具水土保持計畫」，容有誤會
   ，予以指明。
 ㈣被告劉安村利用不知情之劉世宗、童萬興遂行前揭犯行，為間
   接正犯。
 ㈤被告劉安村在前揭其所有土地、國有未登錄土地進行開挖整地
   ，犯罪手法均屬相同，先後多次犯水土保持法第32條第1項、
   同法第33條第3 項之罪，顯係基於各該單一犯意下所為，為
   接續犯，各僅論以一罪。被告劉安村在上開山坡地進行開挖
   整地之時間相互重疊，係一行為同時觸犯水土保持法第32條
   第1項、第33條第3項前段之罪，為想像競合犯。又水土保持
   法第32條第1項前段及同法第33條第3項前段之法定本刑，雖
   均相同，惟因前者尚有但書「情節輕微，顯可憫恕，得減輕
   或免除其刑」之規定，故應認水土保持法第33條之處罰較重
   ，應依刑法第55條規定，從一重依水土保持法第33條第3 項
   前段之違反水土保持規定致水土流失罪處斷。
 ㈥又起訴書雖未論及被告劉安村在坑底小段622 地號土地上之違
   反水土保持規定致水土流失、於同小段0000-000、0000-000
   地號土地上之未經同意擅自墾殖、占用致水土流失等犯行，
   惟該等犯行與起訴書所載之違反水土保持規定致水土流失犯
   行間，分別具有接續犯、想像競合犯之實質上、裁判上一罪
   關係，且經被告劉安村與辯護人就該部分事實予以辯論，本
   院自應併予論究。
四、原審認被告劉安村罪證明確，予以論罪科刑，固非無見。惟
    查：㈠被告劉安村利用不知情之劉世宗、童萬興為本件犯行
    ，為間接正犯。原審誤認被告劉安村與劉世宗、童萬興共同
    為本件犯行而為共同正犯，已有違誤；㈡本案被告劉安村違
    反水土保持規定致水土流失之範圍涵蓋坑底小段622 地號土
    地，原審漏未論及，其認定事實顯有違誤；㈢本件不能證明
    被告劉安村除在坑底小段619-3、622地號土地上違反水土保
    持規定致水土流失、於同小段0000-000、0000-000地號土地
    上未經同意擅自墾殖、占用致水土流失外，另犯於坑底小段
    619、623、619-4 地號土地上違反水土保持規定致水土流失
    、於同小段0000-000地號土地尚未經同意擅自墾殖、占用致
    水土流失之犯行（詳下述不另為無罪諭知部分），原審未予
    究明，誤認此部分成立犯罪，亦有違誤；㈣檢察官起訴範圍
    未及於坑底小段398-6、0000-000地號土地範圍，且該部分
    亦非被告開挖整地、破壞原有水路、埋設水利構造物範圍，
    非起訴效力所及，原審遽為判決，顯有就未起訴之事實予以
    裁判之違法。㈤附表所示之挖土機，固係用於本件違反水土
    保持法等犯行所用之物，然予以沒收顯有過苛之情事應不予
    宣告沒收（詳下述沒收部分），原審遽以宣告沒收並追徵價
    額，亦有未洽。被告劉安村上訴仍執前詞否認犯罪，固無理
    由。惟原判決既有上開可議之處，自應由本院予以撤銷改判
    。
五、審酌被告劉安村未依「103年10月8日違規改正計畫」切實執
    行，反恣意在山坡地開挖整地，破壞原本之地形地貌，更造
    成水土流失，違規面積達2,600 平方公尺，其所為應予非難
    。另衡以被告劉安村犯後始終否認犯行之犯後態度，惟其現
    已依水土保持技術規範全數改正完成（原審卷二第118、119
    頁），業已適當填補其所造成之危害；兼衡被告劉安村自陳
    國小畢業、已婚、現無業等智識程度、家庭生活經濟狀況等
    一切情狀，量處如主文第二項所示之刑，並就有期徒刑部分
    諭知易科罰金、併科罰金部分諭知易服勞役之折算標準。
六、沒收部分：
 ㈠ 按被告行為後，刑法關於沒收之規定業於104 年12月30日、 
   105 年6 月22日修正公布，並均自105 年7 月1 日生效施行
   。修正後刑法第2 條第2 項規定：「沒收、非拘束人身自由
   之保安處分適用裁判時之法律」，又修正後刑法第11條規定
   ：「本法總則於其他法律有刑罰、保安處分或沒收之規定者
   ，亦適用之。但其他法律有特別規定者，不在此限」。而修
   正後刑法施行法第10條之3 第2 項亦規定：「105 年7 月1日
   前施行之其他法律關於沒收、追徵、追繳、抵償之規定，不
   再適用」，明白揭示「後法優於前法」之原則；但沒收新制
   施行後其他法律另有特別規定者，仍維持本條「特別法優於
   普通法」之原則。又按105 年11月30日修正公布，並於105 
   年12月2 日生效施行之水土保持法第32條第5 項規定：「犯
   本條之罪者，其墾殖物、工作物、施工材料及所使用之機具
   ，不問屬於犯罪行為人與否，沒收之」，且修法理由說明：
   「考量山坡地因其自然條件特殊，不適當之開發行為易導致
   災害發生，甚至造成不可逆之損害。為減少違規行為人僥倖
   心理，避免該等犯罪工具因非屬犯罪行為人所有而無法沒收
   ，致使犯罪成本降低，而無法達到嚇阻之目的。爰修正擴大
   沒收範圍，將第5 項修正為『犯本條之罪者，其墾殖物、工作
   物、施工材料及所使用之機具，不問屬於犯罪行為人與否，
   沒收之。』，以為刑法第38條第2 項之特別規定」，是水土保
   持法第32條第5 項應為刑法第38條第2 項之特別規定，應優
   先適用。
 ㈡ 按刑法第38條之2第2項規定：「宣告前2 條之沒收或追徵，
   有過苛之虞、欠缺刑法上之重要性、犯罪所得價值低微，或
   為維持受宣告人生活條件之必要者，得不宣告或酌減之。」
   ，該立法理由說明：「為符合比例原則，兼顧訴訟經濟，爰
   參考德國刑法第73C條及德國刑事訴訟法第430條第1 項之規
   定，增訂過苛調節條款，於宣告沒收或追徵於個案運用有過
   苛之虞、欠缺刑法上之重要性或犯罪所得價值低微之情形，
   得不予宣告沒收或追徵，以節省法院不必要之勞費，並調節
   沒收之嚴苛性。考量義務沒收對於被沒收人之最低限度生活
   產生影響，允由法院依個案情形不予宣告或酌減之，以保障
   人權」，是依上開「保障人權、避免過苛」之立法目的，本
   條項於其他法律之義務沒收亦應有適用。查被告劉安村雇請
   不知情之劉世宗、童萬興駕駛如附表所示之挖土機開挖整地
   、埋設水泥涵管、集水井以遂行本件違反水土保持法之犯行
   ，已於前述，該等挖土機固係供被告劉安村犯本案所使用之
   機具，惟屬不知情之劉世宗、童萬興所有，衡酌挖土機價格
   不菲，又非屬違禁物，亦非專供本案犯罪之用，若逕予對不
   知情之劉世宗、童萬興沒收，將使其等受過度之不利益，容
   屬過苛，衡諸比例原則，本院爰不宣告沒收、追徵為宜。
 ㈢至被告劉安村占用未登錄國有地，固獲取無償使用該等土地之
   不法利益，惟審酌被告劉安村占用之期間自103 年10月27日
   至同年月28日上午遭查獲僅有區區1 日，其獲取之利益不高
   ，且倘予沒收、追徵，除另使刑事執行程序開啟之外，對於
   被告劉安村本件犯罪行為之不法、罪責評價並無影響，復不
   妨其刑度之評價，對於沒收制度所欲達成或附隨之社會防衛
   亦無任何助益，欠缺刑法上重要性，更可能因刑事執行程序
   之進行，致使被告劉安村另生訟爭之煩及公眾利益之損失，
   是本院認無沒收、追徵之必要，爰依刑法第38條之2第2項之
   規定，不予宣告沒收、追徵。
貳、不另為無罪諭知部分：公訴意旨另以：被告劉安村除前揭土
    地外，另有於坑底小段619、623、619-4 地號土地上，為違
    反水土保持規定致水土流失、於同小段0000-000、0000-000
    、0000-000、0000-000、0000-000、0000-000、0000-000地
    號土地上，未經同意擅自墾殖、占用致水土流失等犯行等語
    。惟查，本件犯行所坐落土地之範圍，僅包含坑底小段622
    、619-3、0000-000、0000-000地號土地，而未包含同段之
    前揭土地，業經本院詳述如前。惟公訴意旨既認被告劉安村
    此部分犯行與其等所犯前揭有罪部分，具接續犯、想像競合
    犯之實質上、裁判上一罪關係，爰不另為無罪之諭知。
參、無罪部分：
一、公訴意旨略以：桃園縣大溪鎮三層段坑底小段0000-000、90
    30-339、0000-000、0000-000、0000- 000、0000-000、000
    0-000、0000-000 地號土地為國有之未登錄土地；另桃園縣
    ○○鎮○○段○○○段000○000○00000○00000地號土地為劉安村所有
    ，且皆屬政府依山坡地保育利用條例、水土保持法公告之山
    坡地。詎被告童萬興、劉世宗與劉安村均知悉，就劉安村所
    有之前開土地部分，未先擬具水土保持計畫、送請主管機關
    核定，不得擅自墾殖、占用或從事水土保持法第8條第1項第
    2款至第5款之開發、經營或使用，另就上揭國有土地部分，
    未經允許不得任意墾殖占用，其等竟共同基於違反水土保持
    規定及意圖為自己不法利益、竊佔等犯意聯絡，未經國有土
    地主管機關同意、亦未擬具水土保持計畫並報請主管機關核
    准，於103 年10月28日前不詳時間起，由劉安村雇用被告劉
    世宗、童萬興駕駛挖土機於前揭11筆土地接續為開挖整地、
    修築道路、設置水泥涵管之行為，改變原地形地貌，破壞原
    有水路，而妨害水流，致生水土流失。因認被告劉世宗、童
    萬興涉犯水土保持法第33條第3 項之違反水土保持規定致水
    土流失、同法第32條第1 項前段之未經同意擅自墾殖、占用
    致水土流失罪嫌。
二、按犯罪事實應依證據認定之，無證據不得認定犯罪事實；不
    能證明被告犯罪者，應諭知無罪之判決；刑事訴訟法第154
    條第2項、第301條第1項分別定有明文。再檢察官對於起訴
    之犯罪事實，應負提出證據及說服之實質舉證責任。倘其所
    提出之證據，不足為被告有罪之積極證明，或其指出證明之
    方法，無從說服法院以形成被告有罪之心證者，基於無罪推
    定之原則，自應為被告無罪判決之諭知（刑事訴訟法第161
    條第1項、刑事妥速審判法第6條、最高法院92年台上字第12
    8號判例參照）。
三、公訴意旨認被告劉世宗、童萬興涉有前揭罪嫌，無非係以被
    告童萬興、劉世宗之供述、同案被告劉安村之證述、證人謝
    清閔、蔡明文、洪振豪之證述、桃園市政府警察局大溪分局
    扣押筆錄、扣押物品目錄表、土地登記第一類謄本、桃園縣
    政府103年12月22日府水保字第10303102961號函及所檢送桃
    園縣政府水務局103 年11月12日會勘紀錄、現場勘查照片、
    桃園市政府水務局104年5月11日桃水坡字第1040014731號函
    、桃園市政府水務局104年3月31日會勘紀錄、現場照片、桃
    園縣政府103年12月22日府水保字第1030310296 號裁處書、
    桃園市政府水務局104年6月12日桃水坡字第1040020092號函
    、桃園市大溪地政事務所104年9月25日溪地登字0000000000
    號函等證據，為其主要之證據。
四、訊據上訴人即被告劉世宗、童萬興固坦承確有受劉安村雇用
    ，駕駛附表所示之挖土機整地，惟均堅詞否認有何前揭違反
    水土保持法之犯行，其等均辯稱：係劉安村告知業經水務局
    核可，其等才前往施作，且係於103年10月28日開工，水泥
    涵管甫運抵現場，即遭查緝，根本尚未埋設水泥涵管等語。
    經查：
 ㈠ 劉安村係於103 年10月27日雇請被告劉世宗、童萬興於劉安
   村所有之坑底小段622、619-3 地號土地暨同小段0000-000、
   0000-000地號之國有未登錄之公有山坡地上開挖、整地，並
   埋設有水泥涵管、集水井等節，業據本院詳述如前（詳參有
   罪部分二㈠至㈣），是被告劉世宗、童萬興辯稱，尚未埋設水
   泥涵管等，核屬無據。
 ㈡ 惟被告劉世宗、童萬興並未具有違反水土保持規定、在公有
   山坡地擅自墾殖、占用之主觀犯意，復據本院論述如前（詳
   參有罪部分二㈦）。既被告劉世宗、童萬興不具前揭犯意，自
   無從逕以違反水土保持規定致水土流失、未經同意擅自墾殖
   、占用致水土流失等罪相繩。
五、綜上所述，檢察官所舉之證據，均尚未達於通常一般之人均
    可得確信而無合理之懷疑存在之程度，無法使本院形成被告
    劉世宗、童萬興有罪之確信心證，即不能證明其等犯罪，揆
    諸前揭說明，自應就被告劉世宗、童萬興為無罪之諭知。
六、原審未詳酌上情，誤對被告劉世宗、童萬興為有罪之諭知，
    自有未洽。被告劉世宗、童萬興提起上訴，指摘原判決不當
    ，則有理由，自應由本院將原判決撤銷，並為被告劉世宗、
    童萬興無罪之諭知。
據上論斷，應依刑事訴訟法第369條第1項前段、第364條、第299
條第1項前段、第301條，水土保持法第32條第1項前段、第33條
第3項前段，刑法第2條第2項、第11條、第55條、第41條第1項前
段、第42條第3項前段，判決如主文。
本案經檢察官翁珮嫻到庭執行職務。
中　　華　　民　　國　 108　　年　　12　　月　　25　　日
                  刑事第二十五庭審判長法　官  宋松璟
                                      法　官  黃翰義
                                      法　官  陳彥年
以上正本證明與原本無異。
如不服本判決，應於收受送達後10日內向本院提出上訴書狀，其
未敘述上訴之理由者並得於提起上訴後10日內向本院補提理由書
（均須按他造當事人之人數附繕本）「切勿逕送上級法院」。
                                      書記官  彭秀玉
                                      
中　　華　　民　　國　　108 　年　　12　　月　　25　　日
附錄：本案論罪科刑法條全文 
水土保持法第32條
在公有或私人山坡地或國、公有林區或他人私有林區內未經同意
擅自墾殖、占用或從事第 8 條第 1 項第 2 款至第 5 款之開發
、經營或使用，致生水土流失或毀損水土保持之處理與維護設施
者，處 6 月以上 5 年以下有期徒刑，得併科新臺幣 60 萬元以
下罰金。但其情節輕微，顯可憫恕者，得減輕或免除其刑。
前項情形致釀成災害者，加重其刑至二分之一；因而致人於死者
，處 5 年以上 12 年以下有期徒刑，得併科新臺幣 100 萬元以
下罰金；致重傷者，處 3 年以上 10 年以下有期徒刑，得併科
新臺幣 80 萬元以下罰金。
因過失犯第 1 項之罪致釀成災害者，處 1 年以下有期徒刑，得
併科新臺幣 60 萬元以下罰金。
第 1 項未遂犯罰之。
犯本條之罪者，其墾殖物、工作物、施工材料及所使用之機具，
不問屬於犯罪行為人與否，沒收之。

水土保持法第33條
有下列情形之一者，處新台幣 6 萬元以上 30 萬元以下罰鍰：
一、違反第 8 條第 1 項規定未依水土保持技術規範實施水土保
     持之處理與維護，或違反第 22  條第 1 項，未在規定期
    限  內改正或實施仍不合水土保持技術規範者。
二、違反第 12 條至第 14 條規定之一，未先擬具水土保持計畫
     或未依核定計畫實施水土保持之處理與維護者，或違反第 
    23 條規定，未在規定期限內改正或實施仍不合水土保持技 
     術規範者。
前項各款情形之一，經繼續限期改正而不改正者或實施仍不合水
土保持技術規範者，按次分別處罰，至改正為止，並令其停工，
得沒入其設施及所使用之機具，強制拆除及清除其工作物，所需
費用，由經營人、使用人或所有人負擔。
第 1 項第 2 款情形，致生水土流失或毀損水土保持之處理與維
護設施者，處 6 月以上 5 年以下有期徒刑，得併科新臺幣 60
萬元以下罰金；因而致人於死者，處 3 年以上 10 年以下有期
徒刑，得併科新臺幣 80 萬元以下罰金；致重傷者，處 1 年以
上 7 年以下有期徒刑，得併科新臺幣 60 萬元以下罰金。
附表：
編號 物品名稱、數量 說明 1 挖土機1 輛（廠牌：KOMATSU、型號：PC200） 被告劉世宗駕駛，供本件犯水土保持法第32條第1 項之罪所使用之機具 2 挖土機1 輛（廠牌：HITACHI、型號：EX120） 被告童萬興駕駛，供本件犯水土保持法第32條第1 項之罪所使用之機具